臺灣高等法院臺中分院刑事判決　　　　　　　　　九十一年度上易字第一二一八號
　　上　訴　人
　　即　被　告　丙○○
　　選任辯護人　陳日炘
右上訴人因詐欺案件，不服臺灣南投地方法院九十年度易字第六九一號中華民國九十
一年五月二十八日第一審判決（起訴案號：臺灣南投地方法院檢察署九十年度偵字第
三二三七號），提起上訴，本院判決如左：
      主  文
原判決撤銷。
丙○○連續意圖為自己不法之所有，以詐術使人將本人之物交付，處有期徒刑肆月，
如易科罰金，以參佰元折算壹日。
      事  實
一、丙○○於民國（下同）八十三年四月一日起，以其夫黃振勳之名義擔任互助會首
    ，召集會員黃保盛（編號２一會，下同）、「阿成」（３一會）、陳琴英（「阿
    琴」４、５、６三會，「阿媚」一會）、「英華」（７一會）、張忠吉（「阿
    忠」８一會）、廖（９、１０、三會）、游三桂（、、三會）、張再環
    （「張正義」、二會）、范阿榮（「阿榮」、二會）、「阿卿」（、
    、、四會）、「美鳳」（一會）、葉英珠（「英珠」一會）、乙○○
    （「龍全」、、三會）、黃凡娟（一會）、「傳明」（一會）、張順
    福（「順福」、二會）、吳記（一會）、蔡鳳嬌（「鳳嬌」二會、林四
    娘（「林先生」一會）、「阿雪」（、二會）、「阿玉」（、二會）
    、陳萬（、二會）為互助會員，連會首丙○○計二十四人，共四十二會，約
    定每會會款新台幣（下同）一萬元，會期至八十六年九月一日止，採內標方式標
    會。詎丙○○竟基於意圖為自己不法所有之概括犯意，於八十四年十二月一日（
    第二十一會），冒用不詳會員之名義，以二千一百元得標（因丙○○不識字，不
    會書寫標單，僅以口頭表示由何人得標，以下均使用同一手法），使不知情之活
    會會員交付會款，詐得會款十七萬三千八百元（計算方式：7,900x22=173,800）
    ；又於八十五年十一月一日（第三十二會），冒用不詳會員之名義，以三千元得
    標，使不知情之活會會員交付會款，詐得會款八萬四千元（計算方式：7,000x12
    =84,000 ）；又於八十六年二月一日（第三十五會），冒用「順福」名義，以六
    千二百元得標，使不知情之活會會員交付會款，詐得會款三萬八千元（計算方式
    ：3,800x10=38,000 ），合計詐得會款二十九萬五千元。嗣於八十六年四月一日
    停標後，活會會員發現互助會僅存六個會期，而活會會員竟超過六個會員，始知
    丙○○冒標互助會款情事。
二、案經乙○○訴請臺灣南投地方法院檢察署檢察官偵查起訴。
    理      由
一、訊據上訴人即被告丙○○（以下稱被告）矢口否認有詐欺犯行，辯稱：我沒有偷
    標會，我先生還在的時候就有起會，都是我去收錢，後來我先生死亡後，我就負
    責我先生所起的會，我又不識字，哪裡出錯了我也不知道。會錢都是三天內收齊
    再交給得標的人，我自己也被人家倒會，我也不知道為什麼停標之後會有六個活
    會云云。經查被告冒標互助會款之事實，業據告訴人乙○○於偵查中指訴甚詳，
    核與證人張忠吉、蔡鳳嬌、陳琴英、黃保盛、葉英珠所證述情節相符，而證人黃
    保盛、陳琴英均證稱其所參與被告召集之前開互助會目前尚屬活會（見原審卷第
    五六至六二頁），且被告所提出記載上開互助會得標情形及標金紀錄之筆記簿記
    載：八十四年十二月一日、八十五年十一月一日並無任何得標人之姓名；而張順
    福以「順福」名義參加二會，其在第九會（八十三年十二月一日）、第十會（八
    十四年一月一日），已經得標過了，但又在第三十五會（八十六年二月一日）記
    載為「順福」得標，顯見被告確有冒標情事。被告所辯無非事後卸責之詞，不足
    採信，本件事證明確，被告犯行堪以認定。
二、按被告先後冒用不詳姓名之人及「順福」等人名義，向活會會員偽稱該會員得標
    ，致各該活會會員陷於錯誤繳交會款（按民間互助合會，除有特別約定外，僅係
    會首與會員間訂立之契約，會員與會員間並無法律關係存在，而已得標會員，依
    據其與會首間之契約，無論何人得標，均有按期繳交會款之義務，故會首冒名盜
    標，其詐欺所得之款，應僅限於未得標會員繳納之會款，對於已得標會員，要無
    詐欺可言），核其所為，係犯刑法第三百三十九條第一項之詐欺取財罪。至被告
    每次以一冒標行為，同時向多數活會會員詐取會款，同時侵害多數活會會員之法
    益，乃一行為觸犯數詐欺取財罪，為想像競合犯，應依刑法第五十五條規定，從
    一情節較重之詐欺取財罪處斷。又被告先後多次詐欺取財犯行，時間緊接，犯意
    概括，犯罪構成要件亦各相同，應分別依連續犯之規定論以一罪，並加重其刑。
    原審以被告罪證明確，予以論罪科刑，固非無見。惟在一人參加多會之情形，如
    ：６「阿琴」已於第二十四會標過，卻於第三十會又記載為其得標，然於５「阿
    琴」則仍記載為活會，以其總參加會數並無超出之處，其他如、１０之「廖」
    、之張正義，、之「阿卿」亦有前述相同之情形，此由被告記載互助會
    得標情形之筆記本，可知實際上未標者九會，冒用不詳姓名之人標會者二會，冒
    用「順福」名義標會者一會，可知停標時活會總數應有十二會，與被害人指述之
    情形相去不遠，只是被告將得標之人誤載，此由其中范阿榮以「阿榮」名義參加
    二會，據范阿榮於偵查中證稱：伊均已死會（見他字偵查卷第三五頁），然筆記
    本記載「阿榮」仍為活會，確有誤載之處，實際上有部分之會並無冒標之情形
    ，只因被告年歲已高，又不識字，始發生此種結果，尚難遽認為被告冒標者。（
    至於被害人等指稱被告另有未將會員所標得之會款給付等情，乃屬另一問題，與
    被告是否詐欺無涉。）原審未察，遽認被告有七次冒標之行為，認定事實，尚有
    未洽，被告上訴否認犯罪，雖無可取，惟原判決既有可議之處，仍屬無可維持，
    應予撤銷改判。被告犯罪後，法律有變更，依刑法第二條第一項前段規定，應適
    用裁判時之法律。爰審酌被告犯罪之手段、詐取之金額、對被害人等所生危害及
    犯後否認犯行，且未能與被害人等和解等一切情狀，量處如主文第二項所示之刑
    ，並依裁判時法律即修正後刑法第四十一條第一項前段，諭知易科罰金之折算標
    準。
據上論結，應依刑事訴訟法第三百六十九條第一項前段、第三百六十四條、第二百九
十九條第一項前段，刑法第二條第一項前段、第五十六條、第三百三十九條第一項、
第五十五條、修正後第四十一條第一項前段，罰金罰鍰提高標準條例第一條前段、第
二條，判決如主文。
本案經檢察官甲○○到庭執行職務。
中      華      民      國      九十一  年      八      月      二十九  日
                                臺灣高等法院臺中分院刑事第五庭
                                      審判長法  官  袁  從  楨
                                            法  官  姚  勳  昌
                                            法  官  郭  同  奇
右正本證明與原本無異。
不得上訴。
                                            書記官  陳  玫  伶
中      華      民      國      九十一  年      九    月      三      日
附錄本案論罪科刑法條全文：
刑法第三百三十九條第一項：
意圖為自己或第三人不法之所有，以詐術使人將本人或第三人之物交付者，處五年以
下有期徒刑、拘役或科或併科一千元以下罰金。
                                                                        Ａ
